【裁判字號】    98,交聲,3536
【裁判日期】    980916
【裁判案由】    聲明異議
【裁判全文】
臺灣臺中地方法院交通事件裁定        98年度交聲字第3536號
原處分機關  交通部公路總局臺中區監理所
異  議  人
即受處分人  甲○○
上列受處分人因違反道路交通管理處罰條例案件，對於交通部公
路總局臺中區監理所於民國98年8月12日所為之處分（中監違字
第裁60－Z00000000號裁決書）聲明異議，本院裁定如下：
    主  文
異議駁回。
    理  由
一、原處分機關即交通部公路總局臺中區監理所（下稱原處分機
    關）略以：異議人即受處分人（下稱受處分人）甲○○駕駛
    車牌號碼3J-1377號自用小客車，於民國98年6月27日17時18
    分許，在國道3號北向203公里（快官交流道出口）處，因有
    「未依規定變換車道」之違規事由，經內政部警政署國道公
    路警察局第七警察隊快官分隊以其違反道路交通管理處罰條
    例第33條第1項第4款之規定，掣開公警局交字第Z00000000
    號舉發通知單予以舉發，受處分人於期限內申訴，並經舉發
    單位函覆，認受處分人未依序行駛而強行插入連貫行駛汽車
    中間，違規事實明確，本所遂於98年8月12日以中監違字第
    裁60－Z00000000號裁決書處罰鍰新臺幣（下同）3000元整
    ，並記違規點數1點，本所依法裁處應無不合等語。
二、受處分人異議要旨略為：
(一)一般交流道出口皆在距出口300公尺、200公尺、100公尺有
    指標，提示駕駛人，當天外線車道距出口2、3公里遠即大塞
    車，且陸續有車子轉切中線車道，一般駕駛人皆會判斷是外
    線事故，不會加入塞車行列造成更大塞車，而選擇繼續行駛
    外線等到減速車道時方切入。如當天情況，以受處分人甚少
    行該快官交流道的駕駛人而言，很難知道是因為車禍回堵或
    接中彰快速道路的車回堵到高速公路，於是就因駕駛人不瞭
    解與無法切入減速車道而被警察錄影取締。駕駛人在離出口
    1、2公里處想切入外線出交流道，而外線大塞車無法切入，
    駕駛人該如何？建議警方應在警廣廣播或在塞車更遠處告示
    駕駛人欲下快官交流道者請加入外線排隊塞車行列等待下交
    流道或改下另一交流道。正常狀況下駕駛人在離交流道出口
    尚遠2、3公里而外線大塞車，中線、內線極順暢又無法得知
    警察告示或警廣廣播知道交流道回堵，應會繼續行駛中線，
    而不會加入外線塞車，應屬正常情況之行為，卻因未加入塞
    車行列而被以未依規定變換車道受罰，如此真令人覺得警察
    拿人民當提款機亂開單，受處分人相信當天只要是不熟悉該
    交流道的駕駛人一定都收到罰單，這真是欺侮外地人。
(二)依據內政部警政署國道公路警察局第七警察隊函指出受處分
    人於高速公路駕車插入已在連貫行駛行車之中間，顯具高度
    危險性，但受處分人並未插入正在連貫行駛行車之中間，照
    片中可看出同一時間有受處分人及另一車輛駛入出口車道，
    足以看出有足夠的行車距離受處分人才轉入出口匝道，而無
    強行插入已在連貫行車之間。
(三)國道3號北上203公里快官交流道出口轉入中彰快速道路之匝
    道，受處分人質疑設計不良，為何下交流道無交通事故卻回
    堵3公里？正常交流道出口300公尺為變換出口匝道處，但該
    交流道卻出現回堵3公里，為正常距離的10倍，而且經受處
    分人事後多次觀察該交流道，經常回堵2、3公里，此現象國
    道高速公路局應該非常清楚，卻未見任何改善措施，只是派
    警察隊在出口匝道處錄影取締不諳該交流道常回堵特色之駕
    駛人，均以未依規定變換車道開立罰單，為此交流道設計不
    良而誤被開單舉發，一天至少百輛車次，請求撤銷原處分以
    維人民權益等語。
三、按汽車行駛於高速公路，未依規定變換車道者，處汽車駕駛
    人3000元以上6000元以下罰鍰，並記違規點數1點，道路交
    通管理處罰條例第33條第1項第4款及第63條第1項第1款分別
    有明文規定。次按汽車在行駛途中，不得驟然或任意變換車
    道，如欲超越前車或變換車道時，應先顯示方向燈告知前後
    車輛，並保持安全距離及間隔，方得超越或變換車道；汽車
    駛離高速、快速公路主線車道擬進入交流道、服務區、休息
    站時，應先駛入外側車道，再循減速車道逐漸降低速率行駛
    之。高速、快速公路交通管制規則第11、18條定有明文。再
    按所謂「高速公路」，係指其出入口完全控制，中央分隔雙
    向行駛，除起迄點外，並與其他道路立體相交，專供汽車行
    駛之公路。「主線車道」係指車道中可供汽車直駛之車道。
    而「外側車道」係指主線車道中之最右側車道。「減速車道
    」係指設於主線車道與匝道之間，專供汽車駛離主線車道進
    入匝道前減速之車道。「交流道」係指高速公路及快速公路
    間或與其他道路連接，以匝道構成立體相交之部分。高速公
    路及快速公路交通管制規則第2條第1、3、4、10、12款亦分
    別有明確說明。又交通部亦依職權發佈「汽車駕駛人於高速
    公路駕車插入正在連貫行駛汽車之中間，顯具高度危險性，
    亦屬高速公路上不當之行為，自應依道路交通管理處罰條例
    第33條處罰」之函釋資以補充（交通部76年11月24日交路（
    76）字第027885號函函釋參照）。是上開規定、函釋已明確
    規定關於高速公路及快速公路汽車變換車道之要件及法律效
    果。
四、經查：
(一)受處分人於98年6月27日18時許，駕駛車牌號碼3J-1377號自
    小客車，行經國道三號高速公路北向203公里處，強行插入
    正在減速車道連貫行駛車輛中間乙情，有國道公路警察局第
    七隊警察隊快官分隊檢附之採證照片6張附卷可稽。依卷附
    照片顯示：快官匝道出口處減速車道之車輛已處於連貫壅擠
    不堪之情況，依前揭法條規定，受處分人若欲變更車道，應
    先顯示方向燈告知前後車輛，並保持安全距離及間隔，然受
    處分人並未保持安全車距，強行切入減速車道連貫行駛汽車
    之中間，其行為顯已危害行車安全並造成交通秩序之混亂。
    受處分人亦自承斯時該外側車道已呈現壅塞回堵情形，車輛
    行近違規地點時，當已就前方匝道路況不佳知之甚詳，而當
    悉應及早進入減速車道並依序行駛，惟受處分人竟於出口匝
    道前之槽化線甫起始處方向，由外側車道直接插入減速車道
    之連貫行駛車陣中，是受處分人前開「行駛高速公路未依規
    定變換車道」之違規事實，事證明確，堪以認定。
(二)又依照道路交通標誌標線號誌設置規則第105條第3項規定：
    高速公路出口預告標誌，設置於交流道出口前1至2公里適當
    處，故快官交流道出口前1至2公里處，亦應設有出口預告標
    誌，指示行駛快官交流道出口車輛應靠右線行駛，受處分人
    縱然路況不熟，倘若適速行駛，稍加注意，自能預先行駛正
    確車道，不致不及變換，其未依規定先駛入外側車道已有違
    規行為，受處分人明知其行駛於高速公路，竟為駛入出口匝
    道之情形下，即變換車道強行進入連貫行駛之車輛，顯係增
    加其他用路人之危險。縱受處分人確實不熟路況，然對於高
    速公路上不得任意變換車道之相關規定，亦不得推諉不知，
    退萬步言，縱受處分人若有發現自己無法順利進入出口匝道
    之情形，仍應繼續於高速公路行駛，選擇自次一交流道下去
    後重新自另一方向之交流道再上高速公路繼續行駛，自難因
    其路況不熟悉，即認可於違反標線之指示下，任意變換車道
    ，而主張免罰。此外，高速公路出口匝道，因停等紅燈或交
    通流量過大造成堵車情形，乃屬正常，況乏實據可認當時前
    方路口確有交通事故發生，自不得僅憑駕駛人主觀臆測，即
    恣意置上開標誌管制於不顧，而高速公路上為使行車安全順
    暢，於匝道匯合路口處劃設有槽化線，用以引導車輛駕駛人
    循指示之路線行駛並禁止跨越，縱然有塞車情形，駕駛人亦
    應於車道上依序前進，非得執為合理化其違規之藉詞，是受
    處分人所辯，實無可採。
(三)另受處分人固以上開交流道出口匝道設計不良等詞置辯，然
    前開出口匝道之設計是否失當，與受處分人有無行駛高速公
    路未依規定變換車道違規之事實，二者間非有必然之因果關
    係，受處分人亦不得因主觀上認為該出口匝道之設計不當，
    即不予遵行道路主管機關本得於法令授權範圍內，基於權責
    對於各項行政措施為具體裁量、規劃，以求達成道路充分利
    用、維持交通秩序、保障道路使用人往來便利與安全之行政
    目的，除有違背法令或明顯矛盾、錯誤，司法機關亦不得涉
    入行政權核心領域，民眾對於行政機關具體行政措施如有意
    見，自應循正當管道向行政機關陳情、反應，尚不得以民眾
    主觀認定是項行政措施不合理或設計不良，作為免責事由。
    是不論上開國道3號快官交流道、匝道是否有規劃不當之情
    事，尚不得以此作為阻卻違規責任之正當理由。至受處分人
    又辯稱同一時間有另一車輛駛入出口車道云云，然違規者本
    不得因他人亦違規即合理化自身之違規行為，且執勤員警本
    其維護交通秩序及安全之職責，一經發現交通違規事實，即
    應予以舉發，本件舉發機關本於職責舉發受處分人上開違規
    行為，其所憑證據亦已如上述，受處分人前揭辯詞，係為自
    身之違規行為尋求合理之解釋，亦不可採。
(四)綜上所述，本院認受處分人前揭違規行為已堪認定，原處分
    機關依法裁處受處分人罰鍰3,000元，並記違規點數1點，於
    法並無不合。本件異議為無理由，應予駁回。
五、依道路交通管理處罰條例第87條第2項，道路交通案件處理
    辦法第19條，裁定如主文。。
中    華    民    國    98    年    9     月    16    日
                  交通法庭    法  官  周玉蘭
以上正本證明與原本無異。
如不服本裁定應於送達後5日內向本院提出抗告狀 (應附繕本)並
敘述抗告之理由。
                              書記官  黃泰能
中    華    民    國    98    年    9     月    16    日


司法院資訊處製作；財團法人民間司法改革基金會備份。
